【裁判字號】    97,訴,98
【裁判日期】    970805
【裁判案由】    塗銷所有權移轉登記 等
【裁判全文】
臺灣高雄地方法院民事判決                97年度訴字第98號
原      告  安泰商業銀行股份有限公司
法定代理人  辛○○
訴訟代理人  戊○○
            甲○○
            庚○○
被      告  丁○○
            乙○○
兼  上二人
共      同
訴訟代理人  己○○
上當事人間請求塗銷所有權移轉登記等事件，經本院於民國97年
7 月22日言詞辯論終結，判決如下：
    主      文
確認被告乙○○、己○○與丁○○間於民國九十六年三月三十日
就坐落高雄市○○區○○段十小段一○二九之一二地號土地，以
及其上建物即門牌號碼高雄市○○區○○街三七號所為擔保債權
逾新臺幣壹佰捌拾萬元部分之抵押權設定行為之法律關係不存在
。
被告丁○○應將上開不動產於民國九十六年三月二十一日所為抵
押權登記中擔保債權逾新臺幣壹佰捌拾萬元部分登記塗銷。
確認被告乙○○、己○○與丁○○間於民國九十六年四月二日就
坐落高雄市○○區○○段十小段一○二九之一二地號土地，以及
其上建物即門牌號碼高雄市○○區○○街三七號所為信託行為之
法律關係不存在。
被告丁○○應將上開不動產於民國九十六年四月十一日所為之信
託登記塗銷。
原告其餘之訴駁回。
訴訟費用由被告負擔二分之一，餘由原告負擔。
    事實及理由
一、原告之法定代理人原為丙○○，嗣於審理中變更為辛○○，
    此有公司基本資料查詢1 份為證（見本院卷(二)第34頁），茲
    辛○○於民國97年7月22日聲明承受訴訟（見本院卷(二)第46
    頁），核無不合，應予准許。
二、原告起訴主張：訴外人良安消防工程有限公司（下稱良安公
    司）於94年7 月15日，邀同被告乙○○與己○○為連帶保證
    人，向原告借款新臺幣（下同）250 萬元，詎良安公司自96
    年1 月15日起即未繳付本息，尚欠本金1,253,648 元及按法
    定利率5%計算之遲延利息未償還，嗣起訴後，兩造於96年10
    月11日同意以己○○在原告之定期存單50萬元抵償，迄今尚
    積欠本息772,776 元未償還。而原告欲對乙○○、己○○之
    財產實施假扣押，並查封其等所有坐落高雄市○○區○○段
    十小段1029之12地號土地，以及門牌號碼高雄市○○區○○
    街37號建物（下稱系爭不動產），始發現其等與被告丁○○
    基於通謀虛偽之意思表示，將系爭不動產於96年3 月21日設
    定第三順位抵押權登記予丁○○，並於96年4 月11日將系爭
    不動產信託登記至丁○○名下。被告上開行為之目的在於脫
    免執行，侵害原告之債權，而屬通謀虛偽意思表示，依民法
    第87條第1 項前段規定，應屬無效，原告自得代位行使乙○○、己○○對丁○○之所有物妨害除去請求權，請求丁○○
    將系爭不動產之抵押權設定登記、信託登記，均予以塗銷。
    如認上開抵押權設定及信託行為並非通謀虛偽意思表示而有
    效，則因並無任何事證可證明該抵押權設定有對價關係，原
    告自得依民法第244 條第1 項規定請求撤銷之。再被告間所
    為之信託行為，縱屬有效，因乙○○與己○○並無其他較具
    價值之財產，故被告所為之前開行為，顯然有害於原告之債
    權，爰依信託法第6 條第1 項規定，請求撤銷被告間之信託
    行為及移轉所有權之物權行為，並代位乙○○、己○○請求
    丁○○依民法第114 條第2 項準用第113 條規定，塗銷系爭
    不動產之信託登記。為此，爰依民法第242 條、同法第767
    條所有物妨害除去請求權、同法第244 條第1 項撤銷詐害債
    權行為、信託法第6 條第1 項撤銷詐害債權之信託行為、民
    法第114 條第2 項準用同法第113 條規定等法律關係，求為
    判決：(一)先位聲明：(1)確認被告間於96年3 月20日及96年4
    月2 日就系爭不動產所為之抵押權設定行為及信託行為之法
    律關係不存在。(2)丁○○應將系爭不動產於96年3 月21日及
    96年4 月11日所為之抵押權設定登記與信託登記塗銷。(二)備
    位聲明：(1)被告間於96年3 月20日及96年4 月2 日就系爭不
    動產所為之抵押權設定行為及信託行為，均應予撤銷。(2)丁○○應將系爭不動產於96年3 月21日及96年4 月11日所為之
    抵押權設定登記及信託登記塗銷。
三、被告則以：因乙○○、己○○共同向丁○○借款330 萬元，
    用以支應良安公司及全冠科技工程有限公司（下稱全冠公司
    ）積欠他人款項及其他相關開銷。丁○○為保障其債權，乃
    要求乙○○、己○○提供擔保，乙○○與己○○因而於96年
    3 月21日將系爭不動產設定第三順位抵押權予丁○○。而系
    爭不動產於96年4 月間信託予丁○○後，丁○○除提供系爭
    不動產供乙○○、己○○一家居住使用外，更將不動產之一
    樓出租他人供辦公室使用，而對系爭不動產為管理，被告間
    就系爭不動產所為之抵押權設定及信託行為，均非基於虛偽
    意思表示，自屬有效。況且，系爭不動產已設有第一、二順
    位之抵押權，所擔保之抵押債務約1000萬元，系爭不動產事
    實上已無任何殘值可言，只因丁○○為己○○之胞兄，始同
    意借款週轉。足見被告間為上開行為之際，乙○○及己○○
    已無任何積極財產存在，故被告間所為上開設定抵押權及信
    行為，並無害及原告債權之情事，本件原告之訴，自無理由
    。並求為判決：原告之訴駁回。
四、兩造不爭執事項（見本院卷(一)第226 至228 頁、本院卷(二)第
    43頁）：
  (一)良安公司於94年7 月15日，邀同乙○○與己○○為連帶保證
    人，向原告借款250 萬元。良安公司就該借款自96年1 月15
    日起即未繳付本息，尚欠本金1,253,648 元及按法定利率5%
    計算之遲延利息未償還，嗣起訴後，兩造於96年10月11日同
    意以陳玉婉在原告之定期存單50萬元抵償，迄今尚積欠本息
    772,776 元未償還。
  (二)乙○○與己○○共有系爭不動產，各應有部分為1/2 。乙○○、己○○除系爭不動產外，已無其他任何財產可供清償對
    原告之債務。
  (三)乙○○與己○○於93年10月21日將系爭不動產設定第一順位
    之最高限額抵押權予復華商業銀行股份有限公司（已更名為
    元大商業銀行，下稱元大銀行），擔保最高限額6,160,000
    元之債權，而乙○○與己○○迄至96年09月26日止，積欠元
    大銀行之債務金額為5,026,545 元。而乙○○與己○○以系
    爭不動產向元大銀行設定抵押借款時，元大銀行對系爭不動
    產之鑑估總值為6,814,038元。
  (四)乙○○與己○○於94年7 月14日將系爭不動產設定第二順位
    之最高限額抵押權予寶華商業銀行股份有限公司（下稱寶華
    銀行），擔保最高限額360 萬元之債權，而迄至96年8 月27
    日止，乙○○與己○○尚積欠寶華銀行之債務金額為1,491,
    099 元。
  (五)乙○○、己○○於96年3 月20日將系爭不動產設定抵押權予
    丁○○，擔保債權金額250 萬元，該抵押權設定並於同月21
    日完成登記。
  (六)乙○○、己○○於96年4 月2 日將系爭不動產申請信託登記
    為丁○○所有，並於96年4 月11日完成登記。
  (七)丁○○於96年3 月1 日存入80萬元至良安公司設於第一商業
    銀行帳戶，其中語音轉存108,500 元至該公司之支存帳戶，
    693,000 元則匯至全冠公司之帳戶。
  (八)丁○○於96年3 月5 日存入100 萬元至良安公司之帳戶後，
    經以取款憑條領取659,524 元加計現金40,030元存入訴外人
    即謝界紳、謝界巡、林倍如、交暉電子工業股份有限公司（
    現稱交暉公司）、全冠公司帳戶。另經提領現金25萬元，以
    及以取款憑條提領10萬元加現金50,030元匯至全冠公司之帳
    戶。
  (九)謝界紳、謝界巡、林倍如均係受僱於良安公司之員工，而交
    暉公司則與良安公司有消防器材買賣之業務往來。
五、本件兩造之爭點在於：(一)被告間就系爭不動產所為抵押權設
    定及信託行為，是否均係基於通謀虛偽意思表示而無效？(二)
    被告間就系爭不動產所為之抵押權設定及信託行為，是否有
    害及原告之債權，而得聲請撤銷？茲分述本院得心證之理由
    如下：
  (一)被告間就系爭不動產所為抵押權設定及信託行為，是否均係
    基於通謀虛偽意思表示而無效？
  1.按表意人與相對人通謀而為虛偽意思表示者，其意思表示無
    效，民法第87條第1 項前段定有明文。次按，當事人主張有
    利於己之事實者，就其事實有舉證之責任，民事訴訟法第27
    7 條前段亦定有明文。而「上訴人主張系爭房屋所有權之讓
    與於被上訴人，係與上訴人通謀而為之虛偽行為，應由該上
    訴人負舉證責任」，最高法院27年上字第2622號著有判例可
    資參照，是法律行為成立後，主張係因表意人與相對人通謀
    而為之虛偽意思表示，其行為應屬無效者，應由主張無效之
    當事人負舉證之責。
  2.經查：丁○○曾於96年3 月1 日存入80萬元至良安公司設於
    第一商業銀行帳戶，其中語音轉存108,500 元至該公司之支
    存帳戶，693,000 元匯至全冠公司之帳戶。丁○○另於96年
    3 月5 日存入100 萬元至良安公司之帳戶後，經以取款憑條
    領取659,524 元加計現金40,030元存入全冠公司、受僱於良
    安公司員工謝界紳、謝界巡、林倍如，以及與良安公司有業
    務往來之交暉公司帳戶。另提領現金25萬元，再以取款憑條
    領取10萬元加現金50,030元匯至全冠公司之帳戶等節，為兩
    造所不爭執（見本院卷(一)第180 頁、第228 頁），並有第一
    商業銀行97年2 月22日函檢附資金流向資料附卷可參（見本
    院卷(一)第151 至163 頁）。又乙○○與己○○為夫妻關係，
    而丁○○則為己○○之胞兄，良安公司與全冠公司乃由乙○○與己○○所經營，此亦為兩造所不爭執（見本院卷(二)第42
    至43頁），且有公司登記資料查詢表2 份在卷可查（見本院
    卷(一)第23 2至233 頁），因丁○○與乙○○、己○○有親戚
    關係，良安公司與全冠公司又為乙○○與己○○所經營之事
    業，則丁○○基於親情而同意借貸共180 萬元款項予乙○○
    、己○○，以供其2 人支應公司開銷所必要之費用，自難認
    有違常情。而觀諸丁○○借貸180 萬元款項之流程，確係用
    以支應良安公司所簽發之支票，公司員工之薪資，以及支付
    交易往來廠商之貨款，堪認乙○○、己○○抗辯曾向丁○○
    借貸180 萬元部分一節，信屬真實。準此以言，丁○○為擔
    保其借貸債權之清償，而要求乙○○與己○○將系爭不動產
    設定第三順位抵押權予其，乃保障自身權益所必要，則乙○○與己○○依丁○○之要求而將系爭不動產設定第三順位抵
    押權予丁○○，尚難認係基於通謀虛偽意思表示所致。
  3.原告雖以丁○○係將前開180 萬元匯至良安公司帳戶，而非
    直接匯至乙○○、己○○之帳戶，且係供良安公司與全冠公
    司之開銷，難認係乙○○與己○○向丁○○之借款，且良安
    公司於96年1 月15日未依約繳納本息後，乙○○與己○○隨
    即於同年3 月21日設定第三順位抵押權予丁○○，顯係規避
    執行為由，主張系爭不動產之第三順位抵押權乃被告間之通
    謀虛偽意思表示。然丁○○並未參與良安公司與全冠公司之
    經營，此亦為兩造所不爭執（見本院卷(二)第43頁），是丁○○與良安公司、全冠公司之間，並無任何利害關係，則丁○○若非因乙○○、己○○出面向其借款，其自無可能匯款至
    良安公司帳戶。且乙○○與己○○向丁○○借款之目的，既
    然在於解決其等所經營之公司債務問題，則其等向丁○○借
    款時，要求丁○○直接將款項匯至良安公司之帳戶，以免輾
    轉匯款而耗費不必要之金錢與勞力支出，並無逾越常情之處
    ，要無據此認為係良安公司向丁○○借款，而非乙○○與己○○向丁○○借款。另乙○○與己○○於96年3 月21日將系
    爭不動產設定第三順位抵押權予丁○○，係在丁○○於96年
    3 月1 日及同月5 日匯款之後，距離良安公司自96年1 月15
    日拒付本息時，相隔已2 個月之久，尚難認乙○○與己○○
    係為脫免執行，而通謀虛偽設定抵押權。此外，原告就被告
    間係基於通謀虛偽意思表示而設定抵押權一節，並未能舉證
    以實其說，則參照前揭說明，自難單以乙○○、己○○將系
    爭不動產設定第三順位抵押權予丁○○，即認係基於通謀虛
    偽意思表示而無效。
  4.被告雖抗辯除前開180 萬元外，乙○○、己○○尚向丁○○
    借貸150 萬元，用以償還對訴外人莊明華之債務等語，並提
    出本票、收據、支付命令各1 份為證（見本院卷(一)第50頁、
    第182 頁、第23 1頁）。惟查：乙○○與己○○係於96年3
    月21日將系爭不動產設定250 萬元之第三順位抵押權予陳建
    昌，已如前述，倘若被告抗辯丁○○曾於96年3 月13日交付
    該150 萬元款項（見本院卷(一)第177 頁），係屬真實，則設
    定第三順位抵押權之前，丁○○借貸之款項即已達330 萬元
    ，自無可能僅設定低於330 萬元之抵押權。被告雖提出本院
    核發之支付命令1 紙，用以證明乙○○、己○○確有積欠莊
    明華150 萬元，然依該支付命令之記載，金額僅60萬元（見
    本院卷(一)第231 頁），顯與被告提出之收據150 萬元（見本
    院卷(一)第182 頁），有相當之差距。況且，依收據上之記載
    ，乙○○已於96年3 月13日交付150 萬元予莊明華，用以償
    還債務，則莊明華應無於收受乙○○交付之150 萬元後，再
    於96年4 月1 間聲請本院核發支付命令之理。故被告所提之
    前開字據，其內容之真實性，即堪質疑。至於被告提出乙○○簽發面額150 萬元之本票1 紙，因簽發本票之原因甚多，
    乙○○簽發本票，可能係出於贈與、買賣或其他原因，並不
    足以證明乙○○係向丁○○借貸，始簽發本票，從而，該本
    票亦不足為被告有利之認定。此外，本院於97年6 月10日言
    詞辯論期日詢問丁○○提出提領150 萬元之相關證明，經丁○○表示將於同月20日提出，惟迄至97年7 月22日言詞辯論
    終結止，丁○○均未提出任何資料，以資佐證，此有本院97
    年6 月10日、同年7 月1 日言詞辯論筆錄各1 份在卷可佐（
    見本院卷(一)第285 頁、本院卷(二)第14頁），則被告就有關乙○○、己○○曾向丁○○借貸150 萬元部分之積極事實，既
    然無法舉證，自難認丁○○除借貸前開180 萬元予乙○○、
    己○○外，尚曾借貸150 萬元予乙○○、己○○。
  5.另查：丁○○係因其取得系爭不動產之抵押權，係屬第三順
    位，為保障其自身權益，始要求乙○○、己○○將系爭不動
    產信託移轉予其，供作借款之擔保，如日後乙○○、己○○
    償還借款，丁○○即負有將系爭不動產返還予乙○○、己○○之義務，否則，系爭不動產即屬丁○○所有，而系爭不動
    產，現今仍供乙○○、己○○一家人居住使用等節，業經被
    告自承在卷（見本院卷(一)第46頁反面、第178 頁），是乙○○、己○○將系爭不動產信託移轉予丁○○所有，真意並非
    在於委託丁○○管理或處分系爭不動產，而僅係供作債權之
    擔保，難認有成立信託契約之真意。從而，原告主張被告間
    於96年4 月2 日就系爭不動產所為之信託行為，因通謀虛偽
    意思表示而無效，自堪採信。因虛偽意思表示，隱藏他項法
    律行為者，固應適用關於該項法律行為之規定，惟是否隱藏
    他項法律行為，須由當事人予以主張，法院始得加以審究（
    最高法院85年度臺上字第2114號判決參照），由於兩造對於
    被告間就系爭不動產虛偽成立信託行為，是否隱藏他項法律
    行為，諸如讓與擔保等行為，並未主張，依上開說明，本院
    自不得予以斟酌、審究。
  6.丁○○雖提出辦公室租賃合約書1 份（見本院卷(二)第7 至8
    頁），用以證明系爭不動產之部分，已出租他人充作辦公室
    使用，而有管理系爭不動產。惟依丁○○提出之辦公室租賃
    合約書之記載（見本院卷(二)第6 至8 頁），丁○○係於96年
    7 月1 日即將系爭不動產之房屋1 樓出租他人使用，則原告
    於96年8 月2 日提起本件訴訟時（見本院卷(一)第3 至6 頁）
    ，被告理應知悉出租之事實存在。惟本院於97年3 月25日言
    詞辯論期日，詢問己○○有關系爭不動產現供何人使用，丁○○對系爭不動產有何管理行為時，己○○仍陳稱：系爭不
    動產現供其與乙○○一家人使用，系爭不動產信託移轉予丁○○，係為供借款之擔保等語（見本院卷(一)第178 頁），倘
    若系爭不動產確早已出租，己○○自無可能刻意隱瞞出租之
    事實，而表示係為供丁○○之擔保，則將系爭不動產信託登
    記在丁○○，是丁○○提出之前開辦公室租賃合約書，應係
    事後臨訟製作，要無可採。
  7.綜上所述，丁○○借款予乙○○與己○○之金額，雖僅180
    萬元，而非330 萬元，惟180 萬元之數目非小，丁○○為擔
    保其債權，而要求乙○○與己○○將系爭不動產設定抵押權
    ，乙○○與己○○因而將系爭不動產設定第三順位抵押權予
    丁○○，在擔保債權金額180 萬元之範圍內，固難認係基於
    通謀虛偽意思表示所致。惟被告間就系爭不動產設定第三順
    位抵押權中擔保債權金額超出180 萬元部分，則因違反抵押
    權之從屬性而無效，故原告先位聲明有關請求確認被告間就
    系爭不動產所為逾擔保債權180 萬元部分之抵押權設定行為
    之法律關係不存在，以及請求丁○○將系爭不動產於96年3
    月21日所為抵押權設定登記中擔保債權額逾180 萬元部分之
    登記塗銷，洵屬有據，應予准許。至於被告間就系爭不動產
    設定第三順位抵押權，在擔保債權金額180 萬元範圍內，則
    屬有效存在，原告請求確認此部分之抵押權設定行為之法律
    關係不存在，以及請求丁○○塗銷此部分之抵押權設定登記
    ，容有未合，應予駁回。另乙○○與己○○就系爭不動產所
    為之信託行為，並將系爭不動產信託移轉登記與丁○○，係
    為擔保丁○○之債權目的，而非在於委託丁○○管理或處分
    系爭不動產，足認被告間並無成立信託行為之真意，而乙○○與己○○亦無將系爭不動產信託予丁○○管理之意思，故
    原告主張被告間之信託行為，係基於通謀虛偽意思表示，應
    屬有據，其請求確認被告間就系爭不動產所為之信託行為法
    律關係不存在，以及丁○○應將系爭不動產於96年4 月11日
    所為之信託登記塗銷，自有理由，亦應准許。
  (二)被告間就系爭不動產所為之抵押權設定及信託行為，是否有
    害及原告之債權，而得聲請撤銷？
  1.按債務人所為之無償行為，有害及債權者，債權人得聲請法
    院撤銷之。債務人所為之有償行為，於行為時明知有損害於
    債權人之權利者，以受益人於受益時亦知其情事者為限，債
    權人得聲請法院撤銷之。民法第244 條第1 項、第2 項分別
    定有明文。又「債務人以其所有之不動產設定抵押權，同時
    向他人借貸款項，其設定抵押權之行為，固屬有償行為，若
    先有債權之存在而於事後為之設定抵押權者，如無對價關係
    ，即屬無償行為。倘有害及債權，則債權人自得依民法第24
    4 條第1 項之規定以撤銷之」，最高法院51年臺上字第3528
    號著有判例可資參照。是債務人向他人借款之同時，約定設
    定抵押權供作擔保，債務人並於取得款項後，設定抵押權予
    他人，參照前揭說明，此抵押權設定行為乃有償行為，即無
    民法第244 條第1 項之適用，而應適用同條第2 項，即僅於
    該他人於行為時，明知債務人設定抵押權之行為有害其他債
    權人為限，始得主張予以撤銷。
  2.經查：被告間就系爭不動產設定擔保債權額逾180 萬元部分
    之抵押權，因違反從屬性而無效，已如前述，自不生害及原
    告之債權而應予撤銷之問題。至於被告間就系爭不動產設定
    擔保債權在180 萬元範圍內部分，因丁○○係先後於96年3
    月1 日及同月5 日各交付80萬元及100 萬元，合計借貸180
    萬元款項予乙○○、己○○，亦如前述，而被告係於96年3
    月20日至地政機關辦理抵押權設定登記，此有土地登記申請
    書1 份在卷可佐（見本院卷(一)第67至70頁），因抵押權基於
    從屬性，必須有擔保之債權存在，始得成立，而乙○○、己○○借款與設定抵押權之時間均為96年3 月間，原告對於被
    告主張借款當時即已約定設定抵押供作擔保等語，於言詞辯
    論終結前，均未以言詞或提出書狀爭執，則參照前揭說明，
    乙○○、己○○將系爭不動產設定抵押權予丁○○，係屬有
    償行為，自無民法第244 條第1 項之適用，原告主張代位行
    使民法第244 條第1 項之撤銷權，即無可採。此外，丁○○
    雖與乙○○與己○○具有親戚關係，惟究屬彼此各自獨立之
    權利義務主體，且現代社會多元，個人生活關係愈趨複雜，
    親如夫妻之間，尚未必能掌握彼此之財務關係，如無特別情
    事，他人實無從得知自己之外之人之債務狀況，故單憑丁○○與乙○○、己○○具有親戚關係一事，並無法推論丁○○
    知悉乙○○、己○○對外積欠債務之狀況。況且，原告借款
    之對象為良安公司，並非乙○○與己○○，乙○○與己○○
    乃良安公司向原告借款之連帶保證人，縱認丁○○與乙○○
    、己○○關係親密，而應對乙○○、己○○之財務狀況，有
    所瞭解，亦難期待其能知悉乙○○、己○○之所有保證債務
    。此外，原告就丁○○於系爭不動產設定第三順位抵押權時
    ，明知有損害於原告之權利一節，未為任何之舉證，自難認
    丁○○於設定抵押權時，知悉設定抵押權之行為將損害原告
    之權利。從而，原告主張依民法第244 條第1 項請求撤銷被
    告間就系爭不動產設定擔保債權額在180 萬元以內之第三順
    位抵押權之行為，即難認有據。則原告以被告間之抵押權設
    定行為撤銷為前提，而請求丁○○塗銷系爭不動產於96年3
    月21日所為擔保債權額在180 萬元以內之抵押權設定登記部
    分，亦失所據，而無理由。
  3.次查：原告對被告間就系爭不動產所為之信託行為部分，先
    位聲明係主張被告間之信託行為，係屬通謀虛偽意思表示而
    無效，因而確認被告間就系爭不動產所為信託行為之法律關
    係不存在，並代位行使乙○○、己○○對丁○○之所有物妨
    害除去請求權，請求丁○○將系爭不動產之信託登記塗銷。
    備位聲明始以被告間就系爭不動產之信託行為，有害及原告
    之債權，而請求依信託法第6 條第1 項為撤銷，並依民法第
    114 條第2 項準用同法第113 條規定，請求丁○○將系爭動
    產之信託登記塗銷。此有民事起訴狀、本院97年3 月25日、
    同年5 月6 日言詞辯論筆錄各1 份附卷可憑（見本院卷(一)第
    3 至6 頁、第171 至175 頁、第222 至223 頁）。而被告間
    並無設定信託行為之真意，被告間就系爭不動產所為之信託
    行為，乃基於通謀虛偽意思表示所致，故原告請求確認被告
    間就系爭不動產所為之信託行為法律關係不存在，以及丁○○應將系爭不動產於96年4 月11日所為之信託登記塗銷，為
    有理由，業經本院認定如前。因訴之預備合併，係以先位之
    訴無理由為停止條件，請求法院就備位之訴為裁判，故法院
    應就先位之訴先為審判，必先位之訴無理由，法院始應就備
    位之訴為裁判。如先位之訴有理由，法院即無庸就備位之訴
    為裁判。準此以言，原告就被告間之信託行為所提起之預備
    合併，既經本院認定其先位聲明為有理由，則有關原告備位
    聲明部分即被告間就系爭不動產所為之信託行為，是否有損
    害於原告之債權，而得聲請撤銷之爭執，即無庸論斷，附此
    敘明。
六、綜上所述，原告依民法第242 條、第767 條之法律關係，請
    求確認被告間於96年3 月20日就系爭不動產所為擔保債權逾
    180 萬元之抵押權設定行為及被告間於96年4 月2 日就系爭
    不動產所為之信託行為等法律關係均不存在，暨丁○○應將
    系爭不動產於96年3 月21日就系爭不動產所為抵押權設定登
    記逾擔保債權180 萬元部分登記，以及系爭不動產於96年4
    月11日所為之信託登記，均予塗銷部分，均有理由，應予准
    許。其逾此部分之請求，則無理由，應予駁回。
七、據上論結，本件原告之訴為一部有理由，一部無理由，依民
    事訴訟法第79條、第85條第1項前段，判決如主文。
中    華    民    國    97    年    8     月    5     日
                  民事第四庭  法  官  高增泓
上為正本係照原本作成。
如不服本判決，應於送達後20日內，向本院提出上訴狀並表明上
訴理由，如於本判決宣示後送達前提起上訴者，應於判決送達後
10日內補提上訴理由書（須附繕本）。
中    華    民    國    97    年    8     月    5     日
                              書記官  王芷鈴


司法院資訊處製作；財團法人民間司法改革基金會備份。
